臺灣苗栗地方法院民事判決　　　　　　　 96年度訴字第378號
原　　　告　丙○○
被　　　告　乙○○
被　　　告　苗栗縣銅鑼鄉農會
法定代理人　戊○○
被　　　告　甲○○
上二人共同
訴訟代理人　丁○○
上列當事人間執行異議之訴事件，本院於民國96年11月9 日言詞
辯論終結，判決如下：
    主  文
被告乙○○與被告苗栗縣銅鑼鄉農會於民國九十六年六月二十三
日簽署債權讓與書所為之債權讓與行為應予撤銷。
被告苗栗縣銅鑼鄉農會應依本院民事執行處民國九十六年九月五
日苗院燉九六執人字第一一八四０號執行命令扣押被告乙○○之
薪資債權。
訴訟費用新臺幣陸仟柒佰貳拾元由被告乙○○、苗栗縣銅鑼鄉農
會負擔。
    事實及理由
壹、程序方面：
    按訴狀送達後，原告不得將原訴變更或追加他訴。但經被告
    同意者，不在此限；又被告於訴之變更或追加，無異議而為
    本案之言詞辯論者，視為同意變更或追加，民事訴訟法第25
    5 條第1 項第1 款、第2 項分別定有明文。本件原告於民國
    （下同）96年9 月26日起訴時，原係以苗栗縣銅鑼鄉農會為
    被告，嗣於96年10月22日原告具狀追加被告乙○○、甲○○
    ，並變更訴之聲明為：先位聲明：(1)被告銅鑼鄉農會與被告
    乙○○96年6 月23日所簽署債權讓與書應予撤銷。(2)被告銅
    鑼鄉農會自96年9 月5 日起應按月扣押被告乙○○之各項勞
    務報酬1/3 。備位聲明：被告銅鑼鄉農會、甲○○、乙○○
    應連帶賠償原告新臺幣（下同）619,600 元，及執行費用4,
    868 元。被告對原告之追加起訴，均無異議而為本案之言詞
    辯論，依前開說明，自已視為同意原告所為訴之追加，則原
    告之訴之追加依前揭規定，應予准許，先予敘明。
貳、實體方面：
一、原告起訴主張：
  (一)先位聲明部分：
  (1)被告乙○○應自96年6 月30日起，按月於每月末日給付原告
    3 萬元，至積欠原告之619,600 元全部清償完畢為止，此業
    經鈞院96年度苗簡字第267 號民事簡易判決確定在案。惟被
    告乙○○為規避其清償責任，竟於96年6 月15日前開判決宣
    判後，利用其任職於苗栗縣銅鑼鄉農會及訴外人即其父邱其
    武為苗栗縣銅鑼鄉農會常務監事之便，於96年6 月23日與被
    告苗栗縣銅鑼鄉農會簽訂債權讓與書（以下簡稱系爭債權讓
    與書），將其每月可領取薪資中之25,000元無條件讓與被告
    苗栗縣銅鑼鄉農會，以扣抵訴外人李慶傳於96年6 月23日向
    被告苗栗縣銅鑼鄉農會之借款與利息，顯係以脫法之方式規
    避其債務，侵害原告之債權。
  (2)嗣原告執上開鈞院96年度苗簡字第267 號民事簡易確定判決
    對被告乙○○聲請強制執行，經鈞院民事執行處於96年9 月
    5 日以苗院燉96執人字第11840 號執行命令對被告乙○○、
    苗栗縣銅鑼鄉農會核發扣押命令，禁止被告乙○○於扣押之
    債權金額608,430 元及執行費4,868 元之範圍內，收取對被
    告苗栗縣銅鑼鄉農會之薪資債權或為其他處分，被告苗栗縣
    銅鑼鄉農會亦不得對被告乙○○清償。詎被告苗栗縣銅鑼鄉
    農會於收受上開執行命令後，竟以被告乙○○業已同意將其
    每月可領取薪資中之25,000元無條件讓與被告苗栗縣銅鑼鄉
    農會為由，向鈞院民事執行處聲明異議，致侵害原告債權之
    受償。
  (3)被告乙○○與被告苗栗縣銅鑼鄉農會間前開系爭債權讓與書
    ，約定無條件讓與其薪資債權，用以抵償李慶傳於96年6 月
    23日向被告苗栗縣銅鑼鄉農會之借款與利息，顯係以無償行
    為害及原告之債權，原告依民法第244 條第1 項規定自得請
    求撤銷之。又縱認被告乙○○上開所為債權讓與係有償行為
    ，惟被告甲○○為被告苗栗縣銅鑼鄉農會之總幹事，亦為被
    告乙○○互助會之會員之一，曾參與互助會債權會議，對於
    原告與被告乙○○之債權爭議知之甚明，竟代表被告苗栗縣
    銅鑼鄉農會與被告乙○○簽訂系爭債權讓與書，則被告乙○
    ○、苗栗縣銅鑼鄉農會於簽訂系爭債權讓與書時，均明知有
    損害於原告之債權。是原告依民法第244 條第2 項規定亦得
    請求撤銷。為此依民法第244 條第1 項、第2 項之規定，請
    求撤銷被告乙○○、苗栗縣銅鑼鄉農會之系爭債權讓與行為
    等語，並聲明：如主文第1、2項所示。
  (二)備位聲明部分：如認原告上開請求不成立，被告甲○○為被
    告苗栗縣銅鑼鄉農會之總幹事，亦為乙○○互助會之會員之
    一，曾參與互助會債權會議，對於原告與被告乙○○之債權
    爭議知之甚明，竟於上開日期代表被告苗栗縣銅鑼鄉農會與
    被告乙○○簽訂債權讓與書，約定以被告乙○○之薪資債權
    抵償訴外人李慶傳之借款，使原告之債權不能受償，顯有侵
    害原告債權之情形，而被告甲○○既為被告苗栗縣銅鑼鄉農
    會之代表人，所為之行為構成侵權行為，則依民法第28條之
    規定，被告苗栗縣銅鑼鄉農會對於其代表人於執行職務所加
    於他人之損害應負連帶賠償責任。爰依民法第184 條第1項
    、第185 條規定，請求被告連帶賠償，並聲明：被告應連帶
    賠償原告619, 600元，及執行費用4,868 元。
二、被告方面：
  (一)被告苗栗縣銅鑼鄉農會、甲○○則以：
    (1)被告於96年10月24日收受本院96年11月9 日言詞辯論期日
      通知書及所附民事追加被告暨補充理由狀繕本之前，並不
      知原告與被告乙○○間鈞院96年度苗簡字第267 號民事簡
      易判決一事。
    (2)訴外人李慶傳為年齡已70餘歲，無生產能力之人，故被告
      苗栗縣銅鑼鄉農會借款予伊，係由其連帶保證人即被告乙
      ○○保證由其確實按時繳納本金與利息，被告苗栗縣銅鑼
      鄉農會才貸與款項。而被告甲○○身為被告苗栗縣銅鑼鄉
      農會總幹事職責，就被告苗栗縣銅鑼鄉農會放款有責任必
      須達到預期目標，李慶傳於96年5 月21日向被告苗栗縣銅
      鑼鄉農會申請以借新還舊方式，清償被告乙○○及訴外人
      李垚興、李興烰、李慶傳等人先前之借款，被告苗栗縣銅
      鑼鄉農會與甲○○考量為使農會權益獲得確實之保障，要
      求被告乙○○出具轉讓薪資債權同意書。被告乙○○係為
      被告苗栗縣銅鑼鄉農會員工，其薪資來源由被告苗栗縣銅
      鑼鄉農會信用部供銷部自行營運發給，被告苗栗縣銅鑼鄉
      農會業務正常運作時，被告苗栗縣銅鑼鄉農會員工的薪資
      即能按時領取，所貸放的款項屆期時亦能按時受償，則對
      李慶傳之貸款申請，被告苗栗縣銅鑼鄉農會及甲○○即無
      不同意之理由。
    (3)被告甲○○雖然是被告乙○○互助會會員之一，也知悉被
      告乙○○積欠互助會款之事，但並不知被告乙○○應按月
      給付原告3 萬元，業經鈞院96年度苗簡字第267 號民事簡
      易判決之事。
    (4)被告乙○○前除以本人名義向被告苗栗縣銅鑼鄉農會借款
      外，尚有以李興烰、李慶傳、李垚興等人之名義向被告苗
      栗縣銅鑼鄉農會借款，均未清償，其於96年5 月31日向被
      告苗栗縣銅鑼鄉農會表示李垚興已不願當借款人，申請改
      以李慶傳為借款人，辦理增貸為310 萬元，並將其薪資債
      權轉讓被告苗栗縣銅鑼鄉農會，被告苗栗縣銅鑼鄉農會於
      權益獲得保障後方才准予借新還舊，被告乙○○原對被告
      苗栗縣銅鑼鄉農會即有負債，被告苗栗縣銅鑼鄉農會借新
      還舊之放款實無使原告債權不能受償、侵害原告債權之情
      事等語置辯。並聲明：原告之訴駁回。
  (二)被告乙○○則以：
    (1)其因遭人倒會，經濟困難需要週轉，91年7 月26日及92年
      4 月30日以自己名義向被告苗栗縣銅鑼鄉農會辦理貸款，
      本金餘額分別為16,655元及45,825元、92年4 月30日以夫
      婿李興烰名義借款，本金餘額125,018 元、95年1 月24日
      以小叔李垚興名義，由公公李慶傳提供土地擔保並擔任連
      帶保證人向被告苗栗縣銅鑼鄉農會借款，本金餘額2,244,
      007 元、95年3 月17日以公公李慶傳名義再度借款，本金
      餘額498,911 元。由於其帳戶無存款，上述貸款本利攤還
      金額均由其於每月23日前湊齊以現金存入李垚興之帳戶內
      ，讓被告苗栗縣銅鑼鄉農會扣款。
    (2)96年5 月31日原告及他人以書面具名，並揚言騷擾被告苗
      栗縣銅鑼鄉農會，又李垚興不願再當借款人，不斷要求其
      清償借款，其因無力一次清償本金，又有互助會款等需要
      週轉，只得要求公公李興傳擔任借款人，並於出具系爭債
      權轉讓書後，向被告苗栗縣銅鑼鄉農會申請借新還舊及增
      貸，貸得310 萬元，故其並非無償將薪資債權讓予被告苗
      栗縣銅鑼鄉農會。
    (3)其因對本院96年度苗簡字第267 號民事簡易判決不服，從
      而未將該判決之事告知被告苗栗縣銅鑼鄉農會及被告甲○
      ○，應無共同侵害原告權益之理等語置辯。並聲明：原告
      之訴駁回。
三、本件依本院苗栗簡易庭於96年6 月15日所為96年度苗簡字第
    267 號民事簡易確定判決，被告乙○○應自96年6 月30日起
    ，按月於每月末日給付原告3 萬元，至積欠原告之619,600
    元全部清償完畢為止。被告乙○○於96年6 月23日與被告苗
    栗縣銅鑼鄉農會簽訂系爭債權讓與書，約定自96年6 月23日
    起，將其每月可領取薪資中之25,000元無條件讓與被告苗栗
    縣銅鑼鄉農會，用以抵償其於同日向被告苗栗縣銅鑼鄉農會
    所借310 萬元之借款與利息（以訴外人李慶傳為借款人，被
    告乙○○為連帶保證人）。系爭債權讓與書係被告甲○○即
    被告苗栗縣銅鑼鄉農會之總幹事代表被告苗栗縣銅鑼鄉農會
    與被告乙○○所簽立。被告甲○○亦係被告乙○○所召集互
    助會成員之一，並知悉被告乙○○積欠互助會成員會款之事
    。嗣原告執上開本院苗栗簡易庭96年度苗簡字第267 號民事
    簡易確定判決對被告乙○○聲請強制執行，經本院民事執行
    處於96年9 月5 日以苗院燉96執人字第11840 號執行命令對
    被告乙○○、苗栗縣銅鑼鄉農會核發扣押命令，禁止被告乙
    ○○於扣押之債權金額608,430 元及執行費4,868 元之範圍
    內，收取對被告苗栗縣銅鑼鄉農會之薪資債權或為其他處分
    ，被告苗栗縣銅鑼鄉農會亦不得對被告乙○○清償。被告苗
    栗縣銅鑼鄉農會於收受上開執行命令後，於96年9 月14 日
    以被告乙○○業已同意將其每月可領取薪資中之25,000 元
    無條件讓與被告苗栗縣銅鑼鄉農會為由，向本院民事執行處
    具狀聲明異議等情，為兩造所不爭執，且有本院苗栗簡易庭
    96年度苗簡字第267 號民事簡易確定判決、系爭債權讓與書
    等件附卷可憑，並經本院依職權調取本院96年度執字第1184
    0 號強制執行卷宗查閱無訛，堪信為真實。
四、按債務人所為之有償行為，於行為時明知有損害於債權人之
    權利者，以受益人於受益時亦知其情事者為限，債權人得聲
    請法院撤銷之，民法第244 條第2 項定有明文。又債務人所
    有之財產除對於特定債權人設有擔保物權外，應為一切債務
    之總擔保，故債務人明知其財產不足清償一切債務，而竟將
    財產出賣於人，及受益人於受益時亦知其情事者，債權人即
    得依民法第244 條第2 項之規定，聲請法院撤銷。此項撤銷
    權之效力，不特及於債權行為，即物權行為亦無例外，最高
    法院著有48年台上字第1750號判例意旨可資參照。且民法第
    244 條第2 項規定之「撤銷權」，固應以受益人，於與債務
    人間為有償行為時，亦「明知」有損害於債權人之權利為其
    要件。惟該項「明知」，倘係屬於受益人之代理人或使用人
    之直接及確定之故意，參照民法第224 條前段規定之法意，
    解釋上自應視為受益人之故意，最高法院亦著有86年度台上
    字第108 號裁判意旨可資參酌。經查，本件依本院苗栗簡易
    庭於96年6 月15日所為96年度苗簡字第267 號民事簡易確定
    判決，被告乙○○應自96年6 月30日起，按月於每月末日給
    付原告3 萬元，至積欠原告之619,600 元全部清償完畢為止
    。嗣原告執上開本院苗栗簡易庭96年度苗簡字第267 號民事
    簡易確定判決對被告乙○○聲請強制執行，經本院民事執行
    處於96年9 月5 日以苗院燉96執人字第11840 號執行命令對
    被告乙○○、苗栗縣銅鑼鄉農會核發扣押命令，禁止被告乙
    ○○於扣押之債權金額608,430 元及執行費4,868 元之範圍
    內，收取對被告苗栗縣銅鑼鄉農會之薪資債權或為其他處分
    ，被告苗栗縣銅鑼鄉農會亦不得對被告乙○○清償。被告苗
    栗縣銅鑼鄉農會於收受上開執行命令後，於96年9 月14日以
    被告乙○○業已同意將其每月可領取薪資中之25,000元無條
    件讓與被告苗栗縣銅鑼鄉農會為由，向本院民事執行處具狀
    聲明異議等情，為兩造所不爭執，堪信為真，已如前述，則
    依前開說明，被告乙○○於96年6 月23日與被告苗栗縣銅鑼
    鄉農會簽訂系爭債權讓與書，約定自96年6 月23日起，將其
    每月可領取薪資中之25,000元無條件讓與被告苗栗縣銅鑼鄉
    農會，用以抵償其於同日向被告苗栗縣銅鑼鄉農會所借310
    萬元之借款與利息之有償行為，自堪認有損害於原告之債權
    。又被告乙○○既自認其因遭人倒會，經濟困難需要週轉，
    且明知其積欠原告之債務業經判決確定，仍於前開判決宣示
    後與被告苗栗縣銅鑼鄉農會簽訂系爭債權讓與書，則被告乙
    ○○對其與被告苗栗縣銅鑼鄉農會簽訂系爭債權讓與書，有
    損原告債權之受償，自係明知而為。另系爭債權讓與書係被
    告甲○○即被告苗栗縣銅鑼鄉農會之總幹事代表被告苗栗縣
    銅鑼鄉農會與被告乙○○所簽立，而被告甲○○亦係被告乙
    ○○所召集互助會成員之一，並知悉被告乙○○積欠互助會
    成員會款等情，又為兩造所不爭執，有如前述，則依前揭最
    高法院裁判意旨所示，被告苗栗縣銅鑼鄉農會亦應認係明知
    其與被告乙○○所為債權讓與之有償行為，有害及被告乙○
    ○之其他債權人之債權。是原告主張被告乙○○、苗栗縣銅
    鑼鄉農會均明知有害於被告乙○○債權人之債權，仍為前開
    債權讓與行為等情，自屬可採。被告苗栗縣銅鑼鄉農會所辯
    其不知被告乙○○應按月給付原告3 萬元，業經本院以96年
    度苗簡字第267 號民事簡易判決予以判決確定，及被告乙○
    ○所辯其未告知被告苗栗縣銅鑼鄉農會有關上開判決之事云
    云，為無足採。
五、從而，原告依民法第244 條第2 項規定，請求撤銷被告乙○
    ○與被告苗栗縣銅鑼鄉農會於96年6 月23日簽訂系爭債權讓
    與書所為之債權讓與行為，自屬有據，應予准許。另債權人
    依第1 項或第2 項之規定聲請法院撤銷時，得並聲請命受益
    人或轉得人回復原狀，民法第244 條第4 項前段亦著有明文
    。是原告併請求被告苗栗縣銅鑼鄉農會應依本院民事執行處
    96年9 月5 日苗院燉96執人字第11840 號執行命令扣押被告
    乙○○之薪資債權，亦屬有據，應併予准許。
六、本件原告先位之訴既有理由，已如前述，則其備位聲明自毋
    庸再予審究，附此敘明。又因本件事證已臻明確，兩造其餘
    主張、陳述及所提之證據，經審酌與本院前開判斷不生影響
    ，爰不再予逐一論述，併此敘明。
七、訴訟費用負擔之依據：民事訴訟法第78條、第85條第1 項前
    段。
中　　華　　民　　國　　96　　年　　11　　月　　23　　日
                  民事庭法　官　王萬金
以上正本係照原本作成。
如對本判決上訴，須於判決送達後20日內向本院提出上訴狀。
                        書記官　劉碧雯
中　　華　　民　　國　　96　　年　　11　　月　　23　　日
